【裁判字號】    89,重上更(三),49
【裁判日期】    900529
【裁判案由】    違反毒品危害防制條例
【裁判全文】
臺灣高等法院高雄分院刑事判決                八十九年度重上更(三)字第四九號
    上  訴  人
    即  被  告  甲○○
    選任辯護人  鍾義
右上訴人因違反毒品危害防制條例案件，不服臺灣高雄地方法院八十六年度重訴字第
二八號中華民國八十七年三月十九日第一審判決（起訴案號：臺灣高雄地方法院檢察
署八十六年度偵字第七五二六號、八十六年偵字第七五二九號、八十六年偵字第一０
五六七號、八十六年偵字第一二一八六號），提起上訴，判決後，經最高法院第三次
發回更審，本院判決如左：
      主      文
原判決關於甲○○部分撤銷。
甲○○無罪。
      理      由
一、公訴意旨略以：被告甲○○與洪明印、陳建業基於運送毒品之共同犯意，於八十
    六年三月二十日十二時許，由洪明印指示甲○○駕駛自小客車，搭載陳建業至高
    雄市○○街與大順路口，收受由劉有成以漁船走私運送入境之牛皮紙袋裝海洛因
    毒品（驗後淨重一千六百六十六點六八公克）並運送至洪明印住處，於運送途中
    ，發覺為警跟監，陳建業即將該批海洛因藏置於高雄市○○路二百五十九號空地
    雜草堆中，與甲○○分頭逃離，嗣經警查獲，因認被告甲○○涉犯肅清煙毒條例
    第五條第一項之運輸毒品罪及懲治走私條例第三條第一項之罪嫌云云。
二、公訴人認被告甲○○涉犯右揭罪嫌，所憑無非以被告甲○○於調查處訊問時曾自
    白「我到了接貨地點，才知道是海洛因」等語為論據。
三、按被告之自白不得作為有罪判決之唯一證據，仍應調查其他必要證據，以察其是
    否與事實相符，刑事訴訟法第一百五十六條第二項定有明文。
四、訊據上訴人即被告甲○○堅決否認有右開犯行，辯稱僅受託開車搭載陳建業，不
    知車上物為毒品海洛因，係陳建業在文慈路打開袋子，伊才知道裡面裝的是海洛
    因等語。經查：
（一）被告於八十六年三月二十七日在法務部調查局高雄市調查處之調查筆錄內容雖
      記載「陳建業叫我載他前往前述地點係為何事，陳建業並未向我說明，但以往
      陳建業偶有和別人接送安非他命會叫我開車去接他共同運送，所以我到了接貨
      地點，才知道是去接運海洛因」及「後來我也知道陳建業有吸食海洛因及從事
      販賣安非他命，所以偶有與人接送毒品，都會邀我開車送他共同前往，基於朋
      友之情，我才協助開車接送陳建業，剛開始沒有收取任何利益，但後來陳建業
      偶爾會拿幾千元給我加油」等不利於被告之詞，惟上訴人甲○○其後於偵審中
      均否認上開筆錄之記載實在，並稱其簽名前曾就筆錄內容表示異議，但未為訊
      問人員所接受等詞，並舉其選任之辯護人陳俊言律師，於本院前審八十八年度
      上重更（一）字第一號八十八年二月九日調查時供證：高雄市調查處製作甲○
      ○筆錄時，伊有在場，調查員叫甲○○簽名，但甲○○對筆錄內容有爭執，該
      筆錄伊當場未看過（本院上更一卷第七十八頁）等情屬實。雖證人許志清、黃
      俊修調查員於本院前審時證述筆錄給甲○○看過，沒意見才簽名云云（見本院
      八十八年度上重更（二）第十三號卷第九十七頁、第九十八頁），但查被告甲
      ○○於調查處之上開筆錄之問答內容，問「前述成仔拿乙包手提牛皮紙袋物品
      丟進你車內，究係何物？事發之前陳建業有無向你說明前往前述地點所為何事
      ？」被告甲○○已明確答稱「事發之前我不知道該包牛皮紙袋所裝何物，但事
      發之後陳建業有拆開給我看，我才知道內裝五包海洛因」，既說明事發之後陳
      建業拆封該紙袋始知為毒品海洛因，何以又有上開「．．．所以我到了接貨地
      點，才知道是去接運海洛因」之詞，同一段答話有先後矛盾之處，且所稱「以
      往陳建業偶和別人接送安非他命會叫我開車去接他」「我也知道陳建業有吸食
      海洛因及從事『販賣安非他命』，所以偶而與人接送毒品都會邀我開車送他前
      往」亦未表明所接送之毒品即為「海洛因」。縱其與陳建業間有此往例，仍不
      能據以論定被告甲○○此次開車載送陳建業前往所示地點與人會面，收受一牛
      皮紙袋物，必已明知該物為毒品海洛因。且同案被告洪明印、陳建業、劉有成
      於調查處、偵審中均無一供述被告甲○○明知海洛因毒品而參與接運，故上開
      不利於被告甲○○之自白並無任何補強證據足資證明其真實性。
（二）陳建業於調查處初訊時即供稱，甲○○不知其身上持有槍械及該包物品是毒品
      海洛因，所以載他是因「今（二十日）上午九時許甲○○打電話給我說要跟他
      女友一同出遊，我跟他說先來載我去找人後再一起出去玩，所以他才會載我去
      」，於本院供稱「洪明印叫我去找劉有成拿電池，因我沒事就找甲○○載我去
      ，當時我與甲○○先到洪明印家，甲○○與洪明印完全無關，是我找他載我去
  而已」等語。而洪明印於原審供稱「劉有成於八十六年三月二十日帶回，因我
      沒空，我叫陳建業去找劉有成拿充電器回來，之前劉有成於三月二十日上午八
      時多（應是上午十一時許之誤）有到我家，當時陳建業在，甲○○也在，後來
      劉有成先走」等詞（見原審卷第九十頁），劉有成於原審供述「我先去洪明印
      家，：：：：：陳建業、洪明印都在場，沒見到黃文章、甲○○，洪交待陳建
      業到我家拿東西，我先離開回家」「我對陳建業說老闆洪明印叫你將這包東西
      拿回去充電」「在羅馬假期有見到甲○○，他載陳建業」等情，核與被告甲○
      ○於原審所供「在洪明印家，沒看到劉有成，我要走時，洪明印叫陳建業說開
      車去（筆錄誤載為上），陳建業說他是我載去的，就由我載他去就好，但我不
      知為何事」「劉有成拿了一包東西放在我車上，說這包東西要充電後才可用，
      沒說什麼東西」等情大致相符，查自大陸走私海洛因毒品，託由劉有成運送入
      境，原係劉有成、洪明印、陳建業、黃文章與謝瑞麟共同謀議共犯，並於大陸
      地區會面，被告甲○○並未參與。衡情，該批毒品海洛因數量甚鉅，價值高昂
      ，除原本共謀商議之人外，自無透露訊息與第三人，徒增風險之必要。而渠等
      為掩人耳目，事先約定以充電器等用語暗指海洛因毒品自屬可能，被告甲○○
      除與陳建業相熟外，與洪明印、劉有成並無交情，此經洪明印、劉有成於偵、
      審中所供明，渠等為防毒品運送事曝光，自無告知甲○○之理。而陳建業與被
      告甲○○交情甚篤，既可任意邀得甲○○開車搭載向劉有成拿取該紙袋物，可
      在甲○○未起疑下輕易完成運送，何須告知甲○○該物係一大袋海洛因毒品引
      起甲○○戒慎恐懼之必要。且如此高度危險之祕密，甲○○豈敢在未經其他同
      夥之洪明印、黃文章、謝瑞麟、劉有成同意下貿然向外人吐露內情？而洪明印
      、劉有成因信賴同夥之陳建業，對搭載陳建業之甲○○未加防範，容許陳建業
      搭乘黃車，劉有成亦放心將該內裝毒品海洛因之牛皮紙袋放入甲○○車內，由
      陳建業交送洪明印，應係明白甲○○不知內情，陳建業會順利藉黃車運送得逞
      所致。至於被告甲○○開車遭槍擊時，被告甲○○始懷疑而質問陳建業並不違
      常情，而陳建業為掩飾其早已明知毒品海洛因，仍利用甲○○運送，陷友人於
      難之行為，佯稱可能那包東西有問題而故作無辜打開紙袋，並由陳建業下車丟
      棄該物，衡情難認與事理有違，不能因其遭攔截時有駕車逃離，丟棄毒品之舉
      即推測其先前即知毒品海洛因而同意與陳建業共同運送。
（三）法務部調查局高雄市調查處自八十八年二月三日即開始監聽同案被告劉有成及
      洪明印之電話，監聽至案發前一日即八十六年三月十九日，同案被告劉有成、
      陳建業、黃文章、謝瑞麟及洪明印間之電話聯絡相當頻繁，而僅有一通電話係
      陳建業打給被告，要被告去載他乙節，有該調查處監聽紀錄二本在卷可參，果
      被告與同案被告劉有成、陳建業、黃文章、謝瑞麟及洪明印間有共同運輸海洛
      因之犯意聯絡，何以在長達一個月餘之電話監聽中，僅有一通電話係陳建業打
      給被告，且係單純要被告去載他，是被告否認其有共同運輸海洛因之犯行，尚
      堪採信。
（四）被告駕車行經高雄市○○路與曾子路口時，雖為調查人員開槍攔阻，而調查人
      員非如制服警員，能讓人一望即知其係司法警察，且調查人員又朝被告方向開
      槍，被告害怕而加速逃離現場，乃屬正常反應，不能因此即認為其係因運輸海
      洛因怕遭逮捕而逃跑。又被告於本院八十九年七月十日審理時供稱：「（你何
      時知道是毒品？是否在開槍的地點就知道是毒品？）車子開到文慈路時我才知
      道是毒品。」核與證人陳建業於本院八十九年八月十六日審理時證稱：「．．
      ．到博愛路被調查人員開槍時，甲○○問我發生何事，他以為是仇家來尋仇，
      我打開袋子他才知道是毒品．．．他當時說他的手麻痺，當時是他在開車，我
      判斷他可能是被槍擊中。（問甲○○受傷你有無幫忙操縱方向盤？）有，我有
      幫忙操縱方向盤」相符，亦即遭開槍當時，被告尚不知道車上有海洛因一事，
      而自高雄市○○路與曾子路口至文慈路被告停車處共計二．二公里，有本院勘
      驗筆錄一份在卷可稽，以被告當時害怕之程度，勢必加速駕駛，若以時速六、
      七十公里計算，則一、二分鐘即可到達文慈路，在當時緊張氣氛下，亦會使證
      人陳建業無法依一般正常速度打開牛皮紙袋，何況途中因被告手麻痺無法正常
      駕駛，證人陳建業幫忙操縱方向盤，勢必更加延長打開牛皮紙袋之時間，是證
      人陳建業經過一、二分鐘即至文慈路始打開牛皮紙袋，亦屬合理，故被告辯稱
      伊到達文慈路時始知道牛皮紙袋內裝有毒品，尚堪認屬實。再者，被告在文慈
      路停車時，才知道牛皮紙袋內裝有海洛因，而證人陳建業於停車後隨即持上開
      海洛因下車丟棄，被告亦隨即逃離現場，準此，難謂被告自高雄市○○路與曾
      子路口至文慈路途中，與陳建業等人有共同運輸之犯行。
（五）被告於八十六年三月二十七日在法務部調查局高雄市調查處之調查筆錄內容雖
      記載「．．．以往陳建業偶有和別人接送『安非他命』會叫我開車去接他共同
      運送」及「後來我也知道陳建業有吸食海洛因及從事販賣『安非他命』，所以
      偶有與人接送毒品，都會邀我開車送他共同前往，基於朋友之情，我才協助開
      車接送陳建業，剛開始沒有收取任何利益，但後來陳建業偶爾會拿幾千元給我
      加油」等不利於被告之詞，因無其他補強證據足資證明其真實性，故尚不得憑
      上開筆錄即作為不利於被告之認定，已如前述，意即被告是否曾開車幫陳建業
      運送安非他命，仍有存疑，甚難因此筆錄之記載，逕行認定本件被告開車載送
      陳建業即有預見共同運輸海洛因發生，且其發生並不違背其本意之不確定故意
      ，何況運輸海洛因與運輸安非他命，其運輸標的不同，所犯法條不同，亦尚難
      混為一談。
五、綜上所述，被告甲○○於調查處不利於己之自白有前後矛盾之瑕疵，又有爭執筆
    錄內容不被接受，未經在場辯護律師閱覽，有違任意性原則之疑慮，法務部調查
    局高雄市調處復無法提供訊問之錄音帶查核，所提之錄影帶，經本院勘驗結果，
    僅有影像，並無聲音，有勘驗筆錄在卷可稽，該自白尚不足作為論罪之依據。況
    除上開自白外，查無任何其他補強證據足以證明被告有明知毒品海洛因而為運送
    之犯意，自不能以臆測、推斷之詞遽認該自白與事實相符，原審不察，就被告甲
    ○○予以論罪科刑，尚有未合，被告甲○○上訴意旨否認犯罪，指摘原判決不當
    ，為有理由。應由本院就被告甲○○部分撤銷改判，另以不能證明被告甲○○犯
    罪，而為被告甲○○無罪之諭知。
據上論斷，應依刑事訴訟法第三百六十九條第一項前段、第三百六十四條、第三百零
一條第一項，判決如主文。
本案經檢察官郭振昌到庭執行職務。
中    華    民    國      九十      年       五       月      二十九    日
                              臺灣高等法院高雄分院刑事第二庭
                                  審判長法官  曾永宗
                                        法官  周賢銳
                                        法官  鄭月霞
右正本證明與原本無異。
檢察官如不服本判決，應於判決送達後十日內向本院提出上訴狀，其未述理由者並
應於提出上訴狀後十日內向本院補提理由書（應附繕本)。
被告不得上訴。
                                      書記官  唐奇燕
中    華    民    國      九十      年       五       月     三十一     日
                                                                        Ｋ


司法院資訊處製作；財團法人民間司法改革基金會備份。
